【裁判字號】    97,台上,728
【裁判日期】    970221
【裁判案由】    殺人
【裁判全文】
最高法院刑事判決              九十七年度台上字第七二八號
上  訴  人  甲○○
選任辯護人  蔡明熙律師
上列上訴人因殺人案件，不服台灣高等法院中華民國九十六年十
二月十四日第二審判決（九十六年度上訴字第三二二三號，起訴
案號：台灣桃園地方法院檢察署九十五年度偵字第一一四一三號
），提起上訴，本院判決如下：
    主  文
上訴駁回。
    理  由
按刑事訴訟法第三百七十七條規定：上訴於第三審法院，非以判
決違背法令為理由，不得為之。是提起第三審上訴，應以原判決
違背法令為理由，係屬法定要件。且必須依據卷內資料為具體之
指摘，並足據以辨認原判決已具備違背法令之形式，始屬相當。
。本件原判決綜合全案卷證資料，本於事實審法院之推理作用，
認定上訴人甲○○有其事實欄所載之犯行，因而撤銷第一審之科
刑判決，改判仍論上訴人以殺人罪，處有期徒刑十年，並諭知施
以監護之保安處分二年及宣告適當之從刑。已詳細說明其所憑之
證據及認定之理由；對於上訴人所為之辯解，並已逐一敘明不可
採之理由，俱有卷存之證據資料可資覆按；從形式上觀察，原判
決並無違背法令之情形。上訴人之上訴意旨略稱：(一)、上訴人因
罹患精神分裂症，出於不得已而為本件犯行，應依刑法第二百七
十三條論處。且所患精神疾病，是否導致其於行為時不能辨識行
為違法或欠缺依其辨識而行為之能力 (即心神喪失 )，原審未予
調查，亦有調查職責未盡之可議。(二)、殺人與傷害，犯意有別，
原審認定上訴人有殺人犯意，然理由未多加著墨，且既認上訴人
有妄想意念，又如何能生殺人故意，自屬理由欠備。又上訴人僅
自白殺被害人陳達立一刀，被害人身中多刀，非其所為，原判決
對於上開辯詞不予採取，復未說明其理由，同有未洽云云。
惟查：刑法第二百七十三條所定當場激於義憤而殺人，不僅以被
害人先有不正行為為已足，且必該行為在客觀上有無可容忍，足
以引起公憤之情形，並須義憤激起於當場而立時殺人者，始能適
用。依原判決所認定之事實，被害人生前雖曾因遭上訴人以玩具
BB槍射擊一事，至上訴人住處質問上訴人射擊之動機緣由，然經
陳國賜勸說，已決意不與上訴人計較，並偕友離去等情，客觀上
尚非無可容忍、足以引起公憤。且上訴人係於被害人離去後，始
萌殺害被害人犯意，並外出尋得被害人後方為殺人行為，尤與當
場之意義不符，自無該條之適用。上訴意旨(一)前段以其有刑法第
二百七十三條之適用，指摘原判決違法，殊非適法。又原判決係
依憑中華民國身心障礙手冊記載上訴人罹有輕度精神障礙、行政
院衛生署桃園療養院民國九十五年六月六日桃療字第ＯＯ一一五
七Ｏ號診斷證明書內載上訴人罹患有精神分裂症，及第一審法院
選任上開療養院專業醫師陳炯旭為鑑定人，經實施精神鑑定結果
，認為上訴人行為時之精神狀態，係處於精神耗弱（即致其辨識
行為違法或依其辨識而行為之能力，顯著減低）之程度，有其鑑
定報告書、上開療養院九十六年五月二十九日桃療醫字第Ｚ○○
○○○○○○○號函及陳炯旭之證詞可資稽憑，並審酌鑑定人之
精神科專業醫師資格、鑑定之方法、鑑定資料及鑑定結論等，均
無明顯瑕疵，參以上訴人長期以來所罹患之慢性妄想型精神分裂
症病史，認鑑定人前揭鑑定結果，堪足採信等語；業就其認定上
訴人行為時係處於辨識行為違法或依其辨識而行為之能力，顯著
減低之情狀，詳述其所憑之證據及理由，上訴意旨(一)後段指摘原
審未就上訴人之精神狀態詳加調查，尚有誤會。再殺人罪與傷害
罪之區別，應以有無殺人之故意為斷，而殺人犯意之存否固係隱
藏於行為人內部主觀之意思，被害人傷痕之多寡、受傷處是否即
為致命部位、傷勢輕重程度、加害次數之多寡、加害人下手情形
、所用兇器為何，並與被害人是否相識、有無宿怨等情，雖不能
執為區別殺人與傷害之絕對標準，然仍非不得審酌事發當時情況
，觀其行為動機，視其下手情形、用力輕重、砍向部位之手段，
佐以其所執兇器、致傷結果、與被害人之關係暨行為後之情狀等
予以綜合觀察論斷。又證據之取捨與事實之認定，為事實審法院
之職權，倘其採證認事並不違背經驗、論理及證據法則，即不得
任意指為違法。原判決援採台灣桃園地方法院檢察署檢察官率同
檢驗員相驗屍體所製作之相驗筆錄、法醫驗斷書、相驗屍體證明
書，法務部法醫研究所（九五）醫鑑字第一一一四號鑑定書結論
，佐以證人謝菁晏、陳國賜之證詞，認定上訴人有持扣案菜刀刺
殺被害人身體共九處，並衡酌被害人之九處銳器刺入傷，大多集
中於胸部、頸部、腹部等重要部位，而胸部與頸部均係維繫人體
呼吸、心跳系統等之重要部分且相當脆弱，若遭受利刃之傷害將
導致死亡結果之發生，上訴人對此應有所認識，仍執意為之，且
於行為後亦未採取防果措施，逕行離去現場等情，認定上訴人係
基於殺人之犯意而向被害人揮砍刺殺等詞（見原判決理由第貳欄
第二、三段），說明上訴人所辯不足採信。核係原審採證認事職
權之適法行使，且與經驗、論理法則無違，難謂有何違法；上訴
意旨(二)任意指摘，亦非適法之上訴理由。綜上所述，上訴意旨係
就原判決已說明事項及屬原審採證認事職權之適法行使，持憑己
見再事爭執，其餘上訴意旨復未依據卷內資料具體指摘原判決究
如何違背法令，顯與法律規定得為第三審上訴理由之違法情形，
不相適合，其上訴違背法律上之程式，應予駁回。
據上論結，應依刑事訴訟法第三百九十五條前段，判決如主文。
中    華    民    國  九十七  年    二    月  二十一  日
                      最高法院刑事第十一庭
                          審判長法官  洪  文  章
                                法官  王  居  財
                                法官  郭  毓  洲
                                法官  黃  梅  月
                                法官  邱  同  印
      本件正本證明與原本無異
                                      書  記  官
中    華    民    國  九十七  年    二    月  二十五  日
                                                      Ｋ


司法院資訊處製作；財團法人民間司法改革基金會備份。
